【裁判字號】    97,易,3259
【裁判日期】    971230
【裁判案由】    侵占
【裁判全文】
臺灣臺北地方法院刑事判決              97年度易字第3259號
公  訴  人  臺灣臺北地方法院檢察署檢察官
被      告  甲○○
上列被告因侵占案件，經檢察官聲請以簡易判決處刑（九十六年
度偵緝字第二五八二號），本院刑事庭受理後（九十七年度簡字
第三九一五號），認不宜以簡易判決處刑，改依通常程序審理，
本院判決如下：
    主  文
甲○○無罪。
    理  由
一、公訴意旨略以：被告甲○○因友人丙○○（業經本院於民國
    九十六年十二月十三日以九十六年度易字第二七０五號判處
    有期徒刑五月，減為有期徒刑二月又十五日確定）為幫「嶺
    秀山莊」經營人即告訴人戊○○募集資金，而自告訴人處取
    得支票共二十三張後，由丙○○將其中如附表所示之支票二
    紙，交付被告代為調取現金，詎被告竟基於意圖為自己不法
    所有之概括犯意，先於九十三年六、七月間某日，至臺北市
    ○○街一一二號二樓不知情之乙○○所開設之「新花林軒餐
    廳」內消費時，持如附表編號一所示之面額七萬六千元之支
    票一紙，支付當日消費款新臺幣（下同）二萬三千多元後，
    因乙○○找付現金四萬多元，而將四萬多元交付丙○○，再
    由丙○○從該四多元中取出二萬元交付被告以清償對被告之
    欠款；復於同年八月間某日，在臺北市○○路某餐廳內，持
    如附表編號二所示面額十五萬元之支票一紙，交付不知情之
    丁○○調取現金十五萬元後，用以支付自己之票款而侵占入
    己，因認被告連續涉犯刑法第三百三十五條第一項之侵占罪
    嫌。
二、按犯罪事實應依證據認定之，無證據不得認定犯罪事實，又
    不能證明被告犯罪或其行為不罰者，應諭知無罪之判決，刑
    事訴訟法第一百五十四條第二項、第三百零一條第一項分別
    定有明文。次按認定不利於被告之事實，須依積極證據，茍
    積極之證據本身存有瑕疵而不足為不利於被告事實之認定，
    即應為有利於被告之認定，更不必有何有利之證據，而此用
    以證明犯罪事實之證據，猶須於通常一般人均不至於有所懷
    疑，堪予確信其已臻真實者，始得據以為有罪之認定，倘其
    證明尚未達到此一程度，而有合理性之懷疑存在，致使無從
    為有罪之確信時，即應為無罪之判決，此有最高法院八十二
    年度臺上字第一六三號判決、七十六年臺上字第四九八六號
    、三十年上字第八一六號等判例意旨可資參照。末按告訴人
    之告訴，係以使被告受刑事訴追為目的，是其陳述是否與事
    實相符，仍應調查其他證據以資審認，亦據最高法院五十二
    年臺上字第一三００號判例闡釋甚明。
三、公訴人認被告涉犯侵占罪嫌，無非係以被告於警詢及偵查中
    之自白、告訴人於警詢及偵查中之指訴、證人乙○○、丁○○於偵查中之證詞、臺灣票據交換所退票理由單二紙，及新
    花林軒餐廳名片一張為其主要論據。訊據被告堅詞否認有何
    侵占犯行，辯稱：如附表所示之支票二紙，係戊○○委託丙○○募資時，簽發支票交付丙○○，丙○○收受後再將其中
    如附表所示編號一面額七萬六千元之支票交付伊以清償對伊
    之債務，但伊沒有拿過如附表編號二所示面額十五萬元之支
    票，伊並沒有侵占犯行等語。
四、經查：
  (一)按被告以外之人於審判外之言詞或書面陳述，除法律有規定
    者外，不得作為證據；被告以外之人，於偵查中向檢察官所
    為之陳述，除顯有不可信之情況者外，得為證據；又被告以
    外之人於審判外之陳述，雖不符合同法第一百五十九條之一
    至第一百五十九條之四之規定，但經當事人於審判程序同意
    作為證據，法院審酌該言詞陳述或書面陳述作成時之情況，
    認為適當者，亦得為證據。當事人、代理人或辯護人於法調
    查證據時，知有第一百五十九條第一項不得為證據之情形，
    而未於言詞辯論終結前聲明異議者，視為有前項之同意，刑
    事訴訟法第一百五十九條第一項、第一百五十九條之一第一
    項及第一百五十九條之五分別定有明文。查本案卷附之供述
    及非供述證據，被告於本院準備程序及審判期日中均不爭執
    其證據能力，自得採為證據。
  (二)告訴人為臺北縣汐止市○○路○段一０七號之「嶺秀山莊」
    之經營人，於九十三年七月間因欲募集「嶺秀山莊」之經營
    資金，經由友人李其明之介紹認識丙○○，丙○○則與被告
    分別於九十三年八月二十八日、九十三年八月三十日前往「
    嶺秀山莊」，由告訴人先後交付未填載日期、面額共一百萬
    元之支票八張，及未填載日期、金額之支票十五張予丙○○
    ，委託丙○○代為調借資金，而丙○○將其中如附表編號一
    所示面額七萬六千元之支票一紙交付被告，嗣被告於九十三
    年間，至臺北市○○區○○街一一二號二樓不知情之乙○○
    所開設之「新花林軒」餐廳消費，則以該如附表編號一所示
    面額七萬六千元之支票一紙支付消費款二萬三千餘元，乙○○即將該紙支票交付其女許木蘭前往台新國際商業銀行提示
    兌領，但因存款不足，於九十三年十一月三日退票等情，業
    據被告於偵查及本院審理中均坦認無訛，並經證人乙○○於
    偵查及本院審理中，及證人丙○○於偵查中證述在卷，且有
    「新花林軒」餐廳名片一紙（見臺灣士林地方法院九十四年
    度發查字第四號卷第九八頁）、臺灣票據交換所退票理由單
    影本一紙（見臺灣士林地方法院九十四年度發查字第四號卷
    第六四頁）、、台新國際商業銀行九十四年五月二十日台新
    作集字第九四０五三０九號函（見臺灣士林地方法院九十四
    年度發查字第四號卷第七九、八０頁）及個人基本資料查詢
    結果二紙（見臺灣士林地方法院九十四年度發查字第四號卷
    第八五頁及本院卷）等見在卷可稽，堪信為真實。而被告辯
    稱其係因丙○○欲清償對其之債務，而取得該紙支票，其自
    丙○○處收受該紙支票後，即以該紙支票支付乙○○之消費
    款項等語，經證人丙○○於偵查中證稱：「是我找他（指被
    告）來幫我調資金，我有把告訴人的一些票交給甲○○，甲○○的資料也是我給對方律師，我好像給甲○○兩張支票，
    是十萬及七萬二的」（以上見臺灣士林地方法院九十四年度
    發查字第四號卷第五六頁）、「（告訴人是把票交給你調現
    ？對。」」、「（告訴人有把票直接交給甲○○嗎？）沒有
    」、「（告訴人為何稱把票交給你跟甲○○兩個人？）甲○○跟告訴人本來不認識，告訴人沒有把票交給甲○○，票是
    我交給他（指甲○○的）」、「（你是否拿一張面額七萬六
    千元之支票給甲○○？）是，我去乙○○店內消費二萬多元
    ，票給姚拿回五萬，我拿走三萬元，剩下二萬給甲○○」、
    「（甲○○知道你面額七萬六千元之支票是受告訴人委託調
    現嗎？）知道，我們兩個人一起去找告訴人，我跟告訴人簽
    約但票實際上是我在用，這部分甲○○不知道」、「（面額
    七萬六千元之支票是你交給甲○○，吳再交給姚？）是，我
    們一起去姚位於萬華的店裡，支票是我交給甲○○，吳再交
    給姚」等語（見臺灣士林地方法院九十六年度偵緝字第一０
    八八號卷第二九至三０頁）；及證人乙○○於偵查中亦結證
    稱：「我在萬華開餐廳，甲○○到我店裡喝酒很多年了，但
    沒有給過支票的情形，去年六、七月左右，他來我店裡喝酒
    欠錢沒有付，就拿了面額七萬六的支票，他要給我的是二萬
    三千多元，差額我已經先拿錢給甲○○了，他跟我講欠你錢
    不好意思，因我欠我女兒錢，我把票給我女兒，後來甲○○
    跟我說票不要輒，可能會跳票喔，我說沒辦法，我票已經給
    我女兒了，結果票輒進去就跳票」等語（見臺灣士林地方法
    院檢察署九十四年發查他字第四號卷第九一頁），並於本院
    審理中結證稱：「我在雙園街五十號開卡拉ＯＫ店，被告到
    卡拉ＯＫ店裡消費，時間我不記得，他消費款是一次兩、三
    千元，累積好幾次，金額我忘記了，但是被告交給我七萬六
    千元的支票超過應該給我的錢，我還有拿現金還給他」等語
    （見本院卷第四四頁背面），並有授權書一紙在卷供參（見
    九十四年度他字第一一一號卷第十三頁），核與被告前揭所
    辯大致相符。再參以卷附告訴人為了本件資金調度而簽發支
    票的授權書（見臺灣士林地方法院檢察署九十四年度偵字第
    七三八六號卷第三七頁），其上亦載明授權證人丙○○代為
    填寫使用等情。顯見告訴人是委託證人丙○○調度資金，才
    簽發支票與證人丙○○持以作為調度資金之用，則該支票的
    持有關係，是建立在告訴人與證人丙○○之間，故證人丙○○其後違反該約定，私自挪為幾用，在證人丙○○易持有為
    己有之意時，該侵占行為即已完成，則被告其後自證人丙○○處取得附表編號一所示支票去換取現金的行為，自與侵占
    行為無涉。況且，證人丙○○既然是受告訴人委託，得以使
    用該支票之人，則被告在自證人丙○○處收受該支票時，當
    會認為此是證人丙○○可支配使用之物，被告因此收受使用
    ，主觀上亦難認有何不法之犯意。是尚難僅以被告將該紙支
    票交付證人乙○○，即推論被告必涉有侵占犯行。
  (三)又丁○○於九十三年八月間收受如附表編號二所示面額十五
    萬元之支票一紙，嗣丁○○將該支票交付韓珠柳，由韓珠柳
    於九十三年九月十七日前往三重郵局提示兌現，但因存款不
    足而遭退票等情，業據證人丁○○於偵查及本院審理中證述
    屬實，並有臺灣票據交換所退票理由單一紙、三重郵局九十
    四年五月二十日營字第０九四五００一一二五號函及該紙支
    票影本各一件（見臺灣士林地方法院檢察署九十四年度發查
    字第四號卷第六三頁、第七七至七八頁、第九九至一００頁
    ）附卷可稽。被告於本院審理中否認曾持有該紙支票，並以
    前詞置辯。而證人丁○○先於偵查中先結證稱：「這張支票
    是因甲○○跟丙○○欠我錢，之前是唱卡拉ＯＫ認識的，大
    家認識了幾年，我先認識吳，許是無介紹認識的，幾年前甲○○曾拿五萬元的支票跟我調現但跳票，說他手頭緊，發票
    人我忘了，那時還聯絡的到，我曾經電話跟他說你這樣不對
    吧，票子居然跳票，吳說他過一陣子就還我，後來他手機會
    一直換號碼，有一次我在路上碰到吳，我又跟他提票的事，
    他說他最近手頭緊，等他財務周轉好就會還錢，後來他知道
    我有跟會，他叫我把會先標下來一半借他用，他說他拿一半
    的錢去周轉就可以連之前的五萬一起還我，我標下會約二十
    七、二十八萬元借他十五萬元，他說有一張十五萬元的票可
    以給我，叫我放心，我說票期不要太久，他拿了這張戊○○
    的票給我，我後來把票拿給韓珠柳，跟他調現金來用」、「
    許是另外跟陳鳳英欠我錢，但與這張票無關，這張票是吳拿
    來說要付我欠款」等語（見臺灣士林地方法院檢察署九十四
    年度發查字第四號卷第九二頁），似指該紙支票係被告所交
    付。惟於另次偵查中改結證稱：「支票是阿斌拿來的」、「
    是阿斌拿的，我再拿去跟韓珠柳調，跳票後韓當然找我」等
    語（見臺灣士林地方法院九十六年度偵緝字第一０八八號卷
    第十八頁），且經檢察官詢問其為何前後供詞不同時，證人
    丁○○結證稱：「（甲○○也是拿戊○○的票跟你調現嗎？
    ）不是」、「為何你九十四年六月十五日講的很清楚，甲○○拿了一張告訴人的票給你，被告說發票人彭是他朋友，是
    彭欠他錢，你有跟銀行照會過發票人的信用很好，你才敢收
    票等情，到底哪次講的是真的？）今天講的是真話，我之前
    頭腦不清楚」、「因為帳亂七八糟的，我搞錯了」等語（見
    臺灣士林地方法院九十六年度偵緝字第一０八八號卷第十八
    頁），已改稱該紙支票係證人丙○○所交付。又於本院審理
    中結證稱：「當初是甲○○介紹丙○○跟我認識，丙○○跟
    我借錢，拿這張票給我，票出了事情，所以我當然要找他們
    兩人，所以我當時才說是甲○○，因為甲○○是我先認識的
    ，丙○○是甲○○介紹認識的，但事實上是丙○○跟我介紹
    借錢」、「我當時搞不清楚是那張支票，我當時也有跟法官
    說，我現在知道是那張支票，我才可以確定這張支票是丙○○給我的沒錯」、「我當時搞不清楚，後來才知道十五萬元
    是那張支票，我們做生意的支票都來來去去」、「就只有這
    張十五萬元的支票，沒有其他十五萬元的支票」、「因為丙○○是甲○○介紹的，我找不到丙○○就會找甲○○。我在
    士林法院的時候我有跟法官講過，我偵查中第一次搞不清楚
    ，才會說是甲○○交的，因為我當時找不到丙○○，才會說
    是甲○○交票給我」、「我今日所述實在」等語（見本院卷
    第四六至四七頁），堅稱該紙支票係證人丙○○所交付，並
    非被告所交付。而證人丙○○於偵查中亦證稱：「是最開始
    寫授權協議書，是甲○○寫的，我跟告訴人簽名蓋章，我跟
    告訴人講好三百萬要給我三十萬佣金，這二十七萬我拿去還
    我私人債務，跟他請我找金主無關，告訴人有答應我，這是
    我跟告訴人借的，他說你一定要輒，不能跳票」（見臺灣士
    林地方法院檢察署九十四年度偵字第七三八六號卷第八八頁
    ）、「（你認識丁○○嗎？是否交付面額十五萬元支票給他
    ？）認識，是，是告訴人交付給我後我侵占後交給丁○○用
    來輒前面的票」等語（見臺灣士林地方法院九十六年度偵緝
    字第一０八八號卷第二九頁），核與證人丁○○之證詞相符
    。況證人丙○○因侵占告訴人簽發之支票之事，經本院於九
    十六年十二月十三日以九十六年度易字第二七０五號判處有
    期徒刑五月，減為有期徒刑二月又十五日，有該判決書一件
    在卷供參，亦將如附表所示之二紙支票論列為證人丙○○所
    侵占之物。是該紙面額十五萬元之支票，應係證人丙○○為
    清償債務而交付證人丁○○提示兌領，並非被告交付證人丁○○，被告所辯並未持有該紙支票等語，應可採信。
  (四)綜上所述，被告雖持有並使用如附表編號一所示面額七萬六
    千元之支票，但此部分的持有關係是在告訴人與證人丙○○
    之間，證人丙○○將該支票侵占入己後，被告其後使用的行
    為不僅與侵占行為無涉，況且，被告主觀上亦可能認為證人
    丙○○有權支票使用該支票，而無不法意圖，此部分核與侵
    占罪之構成要件尚屬有間。另如附表編號二所示面額十五萬
    元之支票，則係證人丙○○交付證人丁○○，並非被告交付
    證人丁○○，被告並未持有該紙支票，公訴人此部分所指之
    事實尚屬不能證明。此外，本案復查無其他積極證據，足資
    證明被告涉有何侵占犯行，揆諸首揭規定及說明，本案不能
    證明被告犯罪，應為無罪判決之諭知，以免冤抑。
據上論斷，應依刑事訴訟法第四百五十二條、第三百零一條第一
項，判決如主文。
本案經檢察官徐則賢到庭執行職務。
中    華    民    國    97    年    12    月    30    日
                  刑事第十三庭審判長法  官 許泰誠
                                    法  官 陳君鳳
                                    法  官 郭顏毓
上正本證明與原本無異。
如不服本判決，應於判決送達後10日內向本院提出上訴狀（應抄
附繕本）。告訴人或被害人如對於本判決不服者，應具備理由請
求檢察官上訴，其上訴期間之計算係以檢察官收受判決正本之日
期為準。
                                    書記官 潘文賢
中    華    民    國    98    年    1     月    6     日
附表：
┌──┬────┬────┬────┬────┬────┐
│編號│支票號碼│面    額│票載發票│發票人  │付款人  │
│    │        │（元：新│日      │        │        │
│    │        │臺幣）  │        │        │        │
├──┼────┼────┼────┼────┼────┤
│一  │AE097720│76,000元│93年9月 │戊○○  │臺灣銀行│
│    │1       │        │31日（誤│        │南港分行│
│    │        │        │載）    │        │        │
├──┼────┼────┼────┼────┼────┤
│二  │AE223758│150,000 │93年9月 │戊○○  │臺灣銀行│
│    │3       │元      │15日    │        │南港分行│
└──┴────┴────┴────┴────┴────┘


司法院資訊處製作；財團法人民間司法改革基金會備份。
